臺灣高等法院刑事判決　　　　　　 93年度上更(二)字第702號
上　訴　人
即　被　告　甲○○
上列上訴人因偽造文書等案件，不服臺灣板橋地方法院86年度訴
字第2989號，中華民國87年10月21日第一審判決（起訴案號：臺
灣板橋地方法院檢察署86年度偵字第544號、第4399號、第11430
號），提起上訴，經判決後，由最高法院第二次發回更審，本院
判決如下：
    主  文
原判決關於甲○○部分撤銷。
甲○○共同行使偽造私文書，足以生損害於他人，處有期徒刑陸
月，如易科罰金以參佰元折算壹日。
附表所示之印章及印文均沒收。
    事  實
一、甲○○前於民國（下同）八十五年五月間因妨害風化及偽造
    文書等案件，經本院分別判處有期徒刑一年二月、六月及六
    月，定應執行刑一年十月確定，於八十八年六月三日縮刑期
    滿（未構成累犯）。甲○○於前案尚未執行時，不知悔改，
    明知法國國家巴黎銀行並未發出國外匯入匯款電文予華南商
    業銀行股份有限公司（以下稱華南銀行），為能自華南銀行
    詐領不實之匯款，竟基於為自己不法所有之意圖，先於八十
    五年八月初之某日，在友人丁○○位於臺北縣中和市○○路
    四六四巷二弄六號住處，告知若幫伊至華南銀行新莊分行開
    戶，將給予新臺幣（下同）十萬元之報酬，丁○○於同年月
    中旬之某日明知甲○○意圖為自己不法之所有，竟與之有犯
    意之聯絡，在丙○○（已逝）位於臺北市○○路○段一三六
    巷十六弄六號住處轉知甲○○上揭所述事項，丙○○明知甲○○意圖為自己不法之所有，竟與丁○○與甲○○有犯意之
    聯絡，再轉告戊○○，戊○○為賺取至銀行開戶之不法利益
    十萬元，乃與丙○○、丁○○、甲○○共同基於意圖為自己
    不法所有之犯意聯絡，由甲○○先行取得華南銀行空白匯入
    匯款通知書用紙，再以電腦仿ＳＷＩＦＴ格式套打匯入匯款
    金額法國法郎九十八萬二千元之內容，嗣偽造華南銀行新生
    分行襄理劉雨筠印章、華銀新生來電日期戳記章及押碼自動
    核符章，並均蓋用在該匯款通知書（共五聯）之第一聯代轉
    帳傳票上，以示該電文業經華南銀行新生分行自電訊系統接
    收之證明，均足生損害於劉雨筠及華南銀行。戊○○則於八
    十五年八月二十一日，前往設於臺北縣新莊市○○路之華南
    銀行新莊分行，開設帳號000000000000號活期
    儲蓄存款帳戶，以供領款之用。又甲○○為提高前揭偽造匯
    入匯款電文之可信度，再於同年十二月二十三日上午，前往
    丁○○上址住處，與丁○○之妻己○○有犯意之聯絡，由己○○假冒華南銀行新生分行襄理劉雨筠名義，電話告知新莊
    分行將轉送收到之前揭匯入匯款電文等語，並將該偽造之匯
    入匯款電文投入華南銀行新莊分行設於總行之信箱，而由新
    莊分行於同日下午取回該電文之方式行使，足生損害於華南
    銀行新莊分行。嗣致使該分行陷於錯誤，誤以為該國外匯入
    匯款電文係屬真正，交由該行行員何秀英辦理，惟因何秀英
    於作業中無法鍵入而察覺該筆匯款有異，經電傳新生分行確
    定該電文係屬偽造，乃不動聲色通知戊○○前往提領匯款，
    戊○○果於八十五年十二月二十四上午十時三十分許前往新
    莊分行欲領取該筆匯款，丙○○、丁○○、甲○○則於銀行
    外等待，嗣因華南銀行新莊分行業已報警前來處理，始查獲
    戊○○而未讓其領得該筆匯款，並追查而獲悉上情。
二、案經臺北縣警察局新莊分局報告及華南銀行訴由臺灣板橋地
    方法院檢察署檢察官暨檢察官簽分偵查起訴。
    理  由
一、訊據被告甲○○否認有何前開之偽造文書及詐欺犯行，辯稱
    伊只認識丁○○及己○○，完全不知此事，伊於八十五年八
    月間人在高雄，並無向丁○○稱要找人來開戶事宜，亦未託
    己○○打電話至華南銀行新莊分行，且電話內容紀錄單非伊
    所書寫，復未曾於同年十二月二十四日前往新莊分行領錢云
    云，然查如附表所示華南銀行匯入匯款通知書第一聯之代轉
    帳傳票及印章、印文確係偽造，及戊○○前往領款等情，業
    據被害人華南銀行之代理人乙○○於偵查中指訴，及證人華
    南銀行新生分行襄理劉雨筠、新莊分行承辦員何秀英等人於
    偵查中及原審調查時具結後指證歷歷在卷（見第五四四號偵
    卷第三十頁背面、第三十一頁正面；第一一四三０號偵卷第
    十四頁正、背面；及原審八十七年一月十六日訊問筆錄），
    被害人代理人之指訴核與該二名證人之證述相符，並有證人
    戊○○親自簽署之華南銀行外匯收支或交易申報書正本、匯
    入匯款通知書正本（一式五聯，第一聯為如附表所示之代轉
    帳傳票）及華南銀行帳號000000000000號活期
    儲蓄存款帳戶之開戶資料影本各乙份附卷可稽，足認其指訴
    非屬無據，自得予以採信。又查本件係於八十五年八月間，
    被告甲○○前往證人丁○○住處，告知欲覓人前往華南銀行
    開戶，等外國寄錢匯入即可賺十萬元一事，丁○○再至證人
    丙○○住處轉告上情，再由丙○○告訴被告戊○○，被告甲○○亦將外匯收支或交易申報書經由上述方式輾轉交給戊○○乙節，業經證人丁○○及丙○○於偵查中證述明確（見第
    五四四號偵卷第五十七頁背面、第五十八頁正面），嗣二名
    證人於原審調查時，經原審三次隔離訊問，渠等結證所述之
    輾轉告知及八十五年十二月二十四日領款經過均前後連貫且
    相合（見原審八十七年二月五日、九月四日及十七日訊問筆
    錄），其中證人丁○○於偵查中雖就被告甲○○於何時告知
    ，前後有八十五年五月及七月之差異，惟至原審初次調查訊
    問時，即與證人丙○○一致證稱係同年八月間之時，是以尚
    無法以證人丁○○於偵查中所述時間之差異，逕認證人之證
    述不足採信。且證人丁○○及丙○○等均堅指被告甲○○確
    曾於當日一同前往新莊分行領款，惟並未會同戊○○一起進
    入等語，證人戊○○於本院亦證稱有看見被告在銀行外面，
    故被告甲○○所辯伊完全不知此事亦未曾前去領款云云，自
    無可信，至於被告甲○○在原審八十五年度易字第八二三五
    號其違反麻醉藥品管理條例案件中，雖辯稱查獲之安非他命
    係綽號「阿仁」者所放置，惟經原審以其未提供綽號「阿仁
    」之相關姓名、年籍或住居所等資料以證明其存在，而認該
    辯詞殊無足取，被告甲○○亦自承認識證人丁○○，其焉有
    於前揭案件中不供出丁○○之人別資料以供調查之理，應認
    本件證人丁○○與該綽號「阿仁」之人無涉，被告甲○○空
    言稱可能因其供稱綽號「阿仁」涉嫌販安而得罪證人丁○○
    云云，實屬無據，亦無礙於證人丁○○證詞之可信度。復查
    被告甲○○於八十五年十二月二十三日上午九時許至證人丁○○住處，適丁○○不在，遂請託丁○○之妻即證人己○○
    打電話至華南銀行新莊分行，其拿出一張事先寫好的紙上記
    載一些話，由己○○按照紙上內容來說，被告甲○○見打完
    電話就離開，於是單子就留在家裡等情，迭據證人己○○於
    偵查中、原審及本院調查時結證屬實（見第五四四號偵卷第
    六十八頁背面、第六十九頁正面；原審八十七年二月五日、
    同年月二十七日及同年九月四日訊問筆錄、本院九十四年六
    月二十八日審判筆錄），並有該通話內容之紀錄單一紙附於
    偵卷可佐，且華南銀行新莊分行於八十五年十二月二十三日
    上午，確曾接獲一名自稱新生分行劉襄理之女子電話，說有
    一筆匯款要進來，其內容與卷附之通話紀錄相同乙節，亦據
    證人即接獲電話之華南銀行新莊分行行員邱錦惠到庭結證無
    訛在卷（原審八十七年十月七日訊問筆錄），二人證述互核
    相符，足見證人己○○所述之被告甲○○至證人己○○住處
    請其依事先擬妥之通話內容代打電話，自可採信，再原審曾
    將該紀錄單與被告甲○○提供送請法務部調查局鑑定筆跡結
    果，二者筆跡不同，有該局八十七年五月十一日（８７）陸
    （二）字第８７０３０４６３號鑑定通知書乙紙在卷可考，
    堪認被告甲○○堅稱並非伊所書寫等語為真，然依證人己○○前揭證述，被告甲○○係拿出已事先書寫完成之通話內容
    紀錄單來要求代打電話，並非指證係其當場書寫，故該紀錄
    單雖經鑑定非屬被告甲○○之筆跡，亦與證人所述並無相互
    齟齬之處，又該字條文字被告非不得委由他人代寫，尚難據
    此鑑定結果而為有利於被告甲○○之認定。再查被告甲○○
    於原審八十七年四月三日訊問時，經原審質以八十五年八月
    至同年十二月二十三日期間曾否北上，其明確答稱：除開庭
    才北上外，其他都沒有北上，每次開庭伊都有到，該期間應
    該最少有一次在高院審理云云，然經調閱被告於本院八十五
    年度上訴字第一五二八號妨害風化等案件之卷宗，該案於八
    十五年四月二十五日開調查庭後，嗣於同年五月八日庭期時
    言詞辯論終結，並於同年五月十五日宣判，故迄八十五年八
    月時被告甲○○應無須北上開庭，而其所述於該期間內最少
    有一次在高院審理云云，顯與事實矛盾，故其所為辯詞難認
    與事實相符，再觀諸如附表所示之代轉帳傳票之記載，在客
    戶項下明確記載被告戊○○英譯之姓名與住址，並載有其國
    民身分證之統一編號及其新開立之華南銀行新莊分行帳戶之
    號碼，若非被告戊○○提供，被告甲○○焉能知悉並事先繕
    打於該通知書上，被告前揭之所辯，無非卸責之詞，不足採
    信，本件事證明確，被告之犯行堪以認定。
二、按刑法上所稱之公文書，係指公務員職務上製作之文書，即
    以公務員為其製作之主體，且係本其職務上而製作者而言（
    最高法院七十一年臺上字第七一二二號判決意旨可資參照）
    ，本件卷附之華南銀行匯入匯款通知書，係因華南銀行接收
    自國外匯入匯款之資料而作成，以作為自電訊系統接收之證
    明，當非華南銀行之行員本於其職務上所製成，揆諸前揭判
    決之意旨，如附表所示之印章、印文並非公印或公印文，而
    該匯入匯款通知僅屬銀行間匯款轉帳之聯繫文書乃私法上之
    行為，與公權力之行使無涉，應係私文書而不屬於刑法所指
    之公文書，亦無論以準公文書之問題，核被告甲○○所為，
    係犯刑法第三百三十九條第三項、第一項詐欺取財未遂罪及
    同法第二百十六條、第二百十條之行使偽造私文書罪。被告
    與戊○○、丁○○、丙○○、己○○間有犯意聯絡與行為分
    擔，皆為共同正犯。公訴人認被告係涉有偽造公印文、偽造
    準公文書等犯行，而依刑法第二百十八條第一項、第二百二
    十條及第二百十一條規定提起公訴，其起訴法條即有未洽，
    應予變更。被告所犯偽造印章、印文之行為，係偽造私文書
    之部分行為，又偽造私文書之低度行為，為行使偽造私文書
    之高度行為所吸收，均不另論罪。被告既已著手於詐欺取財
    之行為，惟因華南銀行察覺有異而報警始未得手，應為未遂
    ，並依同法第二十六條前段規定減輕其刑，此部分犯行復與
    所犯行使偽造私文書罪間，有方法結果之牽連關係，應依同
    法第五十五條規定從一重之行使偽造私文書罪處斷。再被告
    行為後，刑法第四十一條之規定，業經於九十年一月四日修
    正，並經總統於九十年一月十日公布，依法於九十年一月十
    二日生效，而修正後之刑法第四十一條第一項之規定「犯最
    重本刑為五年以下有期徒刑以下之刑之罪，而受六個月以下
    有期徒刑之宣告，因身體、教育、職業、家庭之關係或其他
    正當事由，執行顯有困難者，得以一元以上三元（業據罰金
    罰鍰提高標準條例第二條前段規定，就其原定數額提高為一
    百倍折算一日）以下折算一日，易科罰金，但確因不執行所
    宣告之刑，難收矯正之效，或難以維持法秩序者，不在此限
    」，此項修正有利於被告，依刑法第二條第一項前段之規定
    ，適用裁判時之新法。
三、原審據以論科，固非無見。惟原審未詳為勾稽，疏未認定被
    告與丁○○、丙○○、己○○有共同正犯之關係，認定事實
    ，即有未洽。又刑法第二百十七條第一項偽造印章、印文罪
    所謂之印章、印文，係指用以代表印章名義人人格之同一性
    ，足以藉其認證該名義人本人意思表示之確實性者而言。本
    件被告偽造押碼自動機符之印章、印文，蓋用於代轉帳傳票
    上，依其文意僅在表示押碼已核符之事實，不過為節省書寫
    之麻煩而刻用，並非用以表示創作者本人人格之同一性之作
    用，依前述說明，應非刑法第二百十七條之印章、印文。乃
    原判決認定此係偽造印章、印文，併依同法第二百十九條之
    規定諭知沒收，自有適用法則不當之違誤。被告上訴意旨仍
    執陳詞，空言否認犯罪，雖不足取，惟原判決此部分既有可
    議，自屬無可維持，應由本院就此部分予以撤銷改判。爰審
    酌被告甲○○有如事實欄所載之犯罪科刑紀錄，有臺灣高等
    法院檢察署刑案紀錄簡覆表一份在卷可參，及其犯罪動機、
    手段、犯行之分擔程度、犯罪所生之損害，及犯罪後猶飾詞
    圖卸之態度等一切情狀，量處如主文所示之刑，並諭知易科
    罰金之折算標準。扣案如附表所示偽造之印章及印文，其中
    印章部分雖未扣案，然並無其他證據足資證明業已滅失，爰
    依刑法第二百十九條規定，不問屬於犯人與否，均宣告沒收
    之。
據上論斷，應依刑事訴訟法第369條第1項前段、第364條、第299
條第1項前段、第300條，刑法第28條、第216條、第210條、第
339條第3項、第1項、第26條前段、第55條、第41條第1項、第2
條第1項前段、第219條，罰金罰鍰提高標準條例第1條前段、第
2條判決如主文。
本案經檢察官劉靜婉到庭執行職務。
中　　華　　民　　國　　94　　年　　7 　　月　　19　　日
                  刑事第十庭  審判長法  官  陳正雄
                                    法  官  黃金富
                                    法  官  許宗和
以上正本證明與原本無異。
如不服本判決，應於收受送達後十日內向本院提出上訴書狀，其
未敘述上訴之理由者並得於提起上訴後十日內向本院補提理由書
（均須按他造當事人之人數附繕本）。
                                    書記官  沈秀容
中　　華　　民　　國　　94　　年　　7 　　月　　25　　日
附錄：本案論罪科刑法條
中華民國刑法第216條
行使第條至第條之文書者，依偽造、變造文書或登載不實事項或
使登載不實事項之規定處斷。
中華民國刑法第210條
偽造、變造私文書，足以生損害於公眾或他人者，處五年以下有
期徒刑。
附表：被告甲○○共同偽造印章、印文後，進而偽造私文書之明
      細表
┌────┬─────────┬────────┬───┬──┬────┐
│偽造之私│ 所  在  位  置   │偽造之印章、印文│數  量│單位│備    註│
│文書名稱│                  │                │      │    │        │
├────┼─────────┼────────┼───┼──┼────┤
│        │                  │劉雨筠之印文（含│  一  │ 枚 │以上印章│
│        │                  │印章）          │      │    │雖均未扣│
│華南商業│臺灣板橋地方法院檢├────────┼───┼──┤案，但無│
│銀行代轉│察署八十六年度偵字│華銀新生來電之印│      │    │證據證明│
│帳傳票  │第五四四號偵查卷宗│文（含印章）    │  一  │ 枚 │業已滅失│
│        │第十頁            ├────────┼───┼──┤，仍均應│
│        │                  │                │      │    │諭知沒收│
│        │                  │                │      │    │。      │
└────┴─────────┴────────┴───┴──┴────┘
